臺灣高等法院民事判決　　　　　　　　100年度家上字第206號
上　訴　人　鄭文欽
被　上訴人　黃素珠
上列當事人間請求離婚事件，上訴人對於中華民國100年3月31日
臺灣板橋地方法院100年度婚字第249號第一審判決提起上訴，本
院於民國100年9月20日言詞辯論終結，判決如下：
    主  文
上訴駁回。
第二審訴訟費用由上訴人負擔。
    事實及理由
一、上訴人起訴主張：兩造於民國(下同)79年1月7日結婚，婚後
    共同居住在新北市○○區○○街42巷1弄5之3號，夫妻感情
    初尚融洽，並育有子女鄭淯峻、鄭琪蓁。自83年6月分居前
    ，被上訴人即疑心病起，無故懷疑上訴人在外胡作非為，每
    每夜晚磨刀霍霍，將廚房菜刀及家用16公斤桶裝瓦斯搬入帶
    進兩人同居之臥室，致令上訴人心生恐懼，種下夫妻感情不
    睦之心結，不料被上訴人竟於83年6月12日因細故離家出走
    ，行蹤不明，事後雖經尋獲，但已造成夫妻感情不睦，導致
    兩人分居迄今已有16年之久，夫妻生活名存實亡，且形同陌
    路或怒目相向，私底下被上訴人要求上訴人支付新台幣(下
    同)250萬元，以作為同意離婚之代價。惟伊作臨時工，平均
    一個月2萬多，還需還房租一個月1萬元，上訴人無力負擔，
    痛苦不堪，對此，爰依民法第1052條第2項之規定，於原審
    起訴聲明請求：判准兩造離婚。嗣原審判命上訴人之訴駁回
    ，對此，上訴人不服提起上訴，爰於本院上訴聲明：1.原判
    決廢棄。2.上開廢棄部分，請准上訴人與被上訴人離婚。
二、被上訴人則以下列辯詞資為抗辯：兩造於83年間因上訴人外
    遇之事經常吵架，故在婆婆之建議下，被上訴人偕子女暫時
    至舅舅家中居住約1個月，未久即自行返家，根本無上訴人
    所稱「離家出走行蹤不明」、「為警尋獲」之事，反而是上
    訴人自83年間開始即在外與其他女人同居破壞婚姻，被上訴
    人並無過錯不願意離婚，且被上訴人20多年付出，一直照顧
    上訴人父母，在外的債務已快200萬元，而50萬元之要求為
    伊的生活費，是若沒錢離婚，伊就不離等語。並於原審及本
    院答辯聲明：請求駁回上訴人之訴及其上訴。
三、得心證之理由：
  (一)按有前項以外之重大事由，難以維持婚姻者，夫妻之一方得
    請求離婚。但其事由應由夫妻之一方負責者，僅他方得請求
    離婚。民法第1052條第2項定有明文。又按民法第1052條第2
    項所稱「有前項以外之重大事由，難以維持婚姻者」，係抽
    象的、概括的離婚事由，此乃緣於74年修正民法親屬編時，
    為因應實際需要，參酌各國立法例，導入破綻主義思想所增
    設。但其事由應由夫妻一方負責者，僅他方得請求離婚，是
    其所採者為消極破綻主義精神，非積極破綻主義，經原判決
    說明綦詳。又該條項但書所規定「難以維持婚姻之重大事由
    應由夫妻之一方負責者，僅他方得請求離婚」，乃因如肯定
    有責配偶之離婚請求，無異承認恣意離婚，破壞婚姻秩序，
    且有背於道義，尤其違反自己清白（clean hands）之法理
    ，有欠公允，同時亦與國民之法感情及倫理觀念不合，因而
    採消極破綻主義。倘該重大事由，夫妻雙方均須負責時，應
    比較衡量雙方之有責程度，僅責任較輕之一方得向責任較重
    之他方請求離婚，如有責程度相同時，雙方均得請求離婚，
    始屬公允，是責任較重之一方應不得向責任較輕之他方請求
    離婚（最高法院94年度台上字第2059號判決意旨參照）。
  (二)經查，上訴人主張被上訴人於83年6月12日，無故自共同住
    所離家出走，且無故懷疑上訴人在外胡作非為，每每夜晚磨
    刀霍霍，將廚房菜刀及家用16公斤桶裝瓦斯搬入帶進兩人同
    居之臥室，致令上訴人心生恐懼，已造成夫妻感情不睦，導
    致兩人分居迄今已有16年之久等情，業為被上訴人所否認，
    並為上開之辯詞置辯。經查：
    1.證人即上訴人母親鄭張鶯於原審到庭證述，上訴人說他外
      面有女人，兩造經常吵架，而且在爭小孩，伊後來幫被上
      訴人想辦法，叫他帶小孩去伊哥哥那裡住，目的是希望他
      們二人能冷靜，不要常常吵架，後來上訴人說要報失蹤，
      伊就跟上訴人講說係伊是叫被上訴人先搬出去的，之後伊
      認為雙方比較平靜了，大約過了一個月伊就叫被上訴人帶
      小孩回來，被上訴人離家期間是一個月，被上訴人事實上
      都沒有離家過，非常辛苦一人帶小孩，上訴人離家後根本
      就不關心被上訴人，在外跟別的女人同居，嗣後跟同居對
      象生小孩後，還將小孩戶口遷到家裡，對被上訴人非常殘
      忍；被上訴人對我們很孝順，伊身體不好也是被上訴人照
      顧，上訴人根本不關心伊等，小孩都由被上訴人在照顧，
      上訴人從來沒有拿錢回來養小孩，都是被上訴人賺錢等語
      （見原審卷第15頁），查證人鄭張鶯為上訴人母親，竟未
      迴護上訴人，仍直指上訴人之不是，應認其證言已為可採
      ，被上訴人並未離家出走，係因上訴人外遇，始為兩造爭
      吵之原因，且僅曾為使兩造冷靜、避免爭吵，在婆婆建議
      下暫居舅舅住處約1個月而已，且全家老小均係由被上訴
      人照料。
    2.又查上訴人確實曾於84年12月4日認領外遇對象所生1子鄭
      玉敏，並於87年7月24日將鄭玉敏之戶口遷入與證人鄭張
      鶯及被上訴人同處等情，業為上訴人所是認，並有戶籍謄
      本在卷可查(見本院卷第23頁背面、原審卷第5頁)；再佐
      以證人即兩造所生之子鄭淯峻於原審證述：兩造感情不好
      ，後來爸爸就離家出走跟別人同居，爸爸離家後沒有給我
      們任何生活費用，我有接過爸爸電話4、5通，只是說要聽
      我的聲音，二人分居後我沒有再看過兩造有互動，平常是
      媽媽在照顧我們，媽媽對爺爺奶奶很照顧等語(見原審卷
      第16頁)；暨兩造所生之女鄭琪蓁亦於原審證稱：我沒有
      接過爸爸的電話，從我出生就是媽媽在照顧我，二人分居
      後我沒有再看過兩造有互動，平常是媽媽在照顧我們，從
      小到大我只看過爸爸2、3次，好像在阿公過世的時候有看
      過等語（見原審卷第16頁），核與證人鄭張鶯上開證述情
      節相符，上訴人並自承伊84年與一女子同居，並於同年生
      下一女等情(見本院卷第23頁背面)，應認上訴人自83 年
      與被上訴人分居後，84年即與他人同居，迄今已有16年之
      久未返家與被上訴人共同生活，棄被上訴人、子女及父母
      不顧，更與他人同居後生有一女，並將該女戶口遷入與兩
      造同戶籍，顯對被上訴人毫無尊重，破壞婚姻甚鉅。
    3.再查上訴人主張被上訴人疑心病起，無故懷疑上訴人在外
      胡作非為，每每夜晚磨刀霍霍，將廚房菜刀及家用16公斤
      桶裝瓦斯搬入帶進兩人同居之臥室，致令上訴人心生恐懼
      ，為兩造分居理由云云，惟為被上訴人否認有每夜晚磨刀
      霍霍，將廚房菜刀及家用16公斤桶裝瓦斯搬入帶進兩人同
      居之臥室等情，雖上訴人舉其母親鄭張鶯為證人，認其母
      親得為證明上情云云，然上訴人亦表示其母親不願出庭作
      證等語(見本院卷第23頁背面最後一行)，且依證人鄭張鶯
      於原審證稱，伊認為兩造婚姻是上訴人責任比較大，被上
      訴人很乖，不是被上訴人之問題等語(見原審卷15頁)，亦
      足證兩造分居理由，應可歸責於上訴人之程度較大，本院
      自無再行傳喚證人鄭張鶯之必要。
    4.從而，應認上訴人規避其對婚姻不忠誠之行為(外遇)，反
      無的指責係被上訴人攜帶兇器及瓦斯恐嚇上訴人，且無故
      離家造成兩人感情失和原因云云，顯係推諉卸責，難以採
      認。
  (三)按本件徵之婚姻乃一男一女之兩性結合，以組織家庭，共同
    生活為目的，且夫妻生活貴在相互扶持，更應互相協力保持
    共同生活之圓滿及幸福，互負共營家庭及夫妻生活之義務，
    此為維繫婚姻所必要。然查上訴人竟離家在外與其他女人同
    居長達16年，兩人並生有子女，上訴人此舉顯已違反婚姻忠
    實之義務，並逾越夫妻所得忍受之程度，更因此造成兩造間
    未能經營正常夫妻之生活，感情逐漸冷漠，戕害婚姻之維繫
    。是以兩造婚姻中關於彼此扶持、關愛之特質雖因相隔16年
    時間而已蕩然無存，夫妻應誠摰互信之感情基礎亦已經不復
    存在，依一般人之生活經驗，可認已難期修復，但此實因上
    訴人外遇且生一女，離家在外居住等情所造成，自應由上訴
    人一方負責至明，則揆諸首開規定及說明，上訴人依民法第
    1052條第2項規定，請求與被上訴人離婚，即屬無據。至上
    訴人主張兩造均願意離婚，僅被上訴人要求上訴人支付250
    萬元為代價，伊無力支付，請求每月給付被上訴人5,000元
    等語，惟上開分期給付之條件，為被上訴人所不同意，兩造
    即無法成立協議離婚，附此敘明。
  (四)綜上所述，上訴人依民法第1052條第2項規定訴請判准兩造
    離婚，為無理由，不應准許。原審為上訴人敗訴之判決，並
    無不合。上訴意旨指摘原判決不當，求予廢棄改判，為無理
    由，應予駁回。
  (五)又本件事證已臻明確，兩造其餘之攻擊或防禦方法及證據，
    經本院斟酌後，認為不足以影響本判決之結果，自無逐一詳
    予論駁之必要，併此敘明。
四、據上論結，本件上訴為無理由，依民事訴訟法第449條第1項
    、第78條，判決如主文。
中    華    民    國   100    年    10    月    4     日
                    民事第五庭
                        審判長法  官  李錦美
                              法  官  陳博享
                              法  官  黃雯惠
正本係照原本作成。
如不服本判決，應於收受送達後20日內向本院提出上訴書狀，其
未表明上訴理由者，應於提出上訴後20日內向本院補提理由書狀
（均須按他造當事人之人數附繕本）上訴時應提出委任律師或具
有律師資格之人之委任狀；委任有律師資格者，另應附具律師資
格證書及釋明委任人與受任人有民事訴訟法第466條之1第1項但
書或第2項（詳附註）所定關係之釋明文書影本。如委任律師提
起上訴者，應一併繳納上訴審裁判費。
中    華    民    國   100    年    10    月    4     日
                              書記官  秦慧榮
附註：
民事訴訟法第466條之1（第1項、第2項）：
對於第二審判決上訴，上訴人應委任律師為訴訟代理人。但上訴
人或其他法定代理人具有律師資格者，不在此限。
上訴人之配偶、三親等內之血親、二親等內之姻親，或上訴人為
法人、中央或地方機關時，其所屬專任人員具有律師資格並經法
院認為適當者，亦得為第三審訴訟代理人。